【裁判字號】    97,台上,2362
【裁判日期】    970605
【裁判案由】    貪污
【裁判全文】
最高法院刑事判決            九十七年度台上字第二三六二號
上  訴  人  台灣高等法院台南分院檢察署檢察官
上  訴  人
即  被  告  甲○○
選任辯護人  汪玉蓮律師
上列上訴人等因被告貪污案件，不服台灣高等法院台南分院中華
民國九十六年三月二十二日第二審更審判決（九十五年度重上更
(三)字第二六二號，起訴案號：台灣台南地方法院檢察署八十九年
度偵字第一二六九五號），提起上訴，本院判決如下：
    主  文
上訴駁回。
    理  由
一、檢察官上訴部分：
按刑事訴訟法第三百七十七條規定，上訴於第三審法院，非以判
決違背法令為理由，不得為之。是提起第三審上訴，應以原判決
違背法令為理由，係屬法定要件。如果上訴理由書狀並未依據卷
內訴訟資料，具體指摘原判決不適用何種法則或如何適用不當，
或所指摘原判決違法情事，顯與法律規定得為第三審上訴理由之
違法情形，不相適合時，均應認其上訴為違背法律上之程式，予
以駁回。本件檢察官上訴意旨略稱：(一)、原判決於事實欄認定：
上訴人即被告甲○○為台南市政府環境保護局（下稱台南市環保
局）政風室主任，並在台南市環保局「台南市城西第一期垃圾衛
生掩埋場封閉覆土工程」（下稱「城西工程」）事務中擔任營繕
工程稽核小組成員，職務上負責環保局該工程發包審核及工程施
作過程督導，係依據法令從事公務人員；又於理由欄說明：被告
至少於民國八十八年二月三日，已經知道「城西工程」有表面層
及襯底覆土來源不實及施工數量不符等弊端；另於事實欄記載：
被告在執行工程督導及抽查工程品質之職權時謀取不正利益等情
。則被告所為應係犯貪污治罪條例第五條第一項第三款之對於職
務上之行為收受不正利益罪。乃原判決認定被告係犯公務員假借
職務上之機會，以故意犯連續詐欺得利罪，於法有違。(二)、依政
風機構人員設置條例及公務員服務法等相關規定，足見被告對台
南市環保局員工有無貪瀆不法，有預防、發掘及處理檢舉之職責
，乃被告於「城西工程」嚴重落後時，非但未主動發掘其間有無
不法情事，並暗示宏欣營造股份有限公司（下稱宏欣公司）須與
台南市環保局人員為某種程度之交往，復違背職務向宏欣公司協
理張郁文告稱：調查站在查這個工程等語。足見本件宏欣公司之
所以招待被告不正利益，係因被告暗示與調查站人員很熟，可以
幫忙打點解決本件工程不法情事之對價，且被告對該工程並無任
何舉發不法之作為，被告所為顯該當於貪污治罪條例第五條第一
項第三款之對於職務上之行為收受不正利益罪。另被告將因職務
上知悉應秘密之消息，即本件工程業經調查站調查中，洩漏予遭
調查之宏欣公司主管人員，應另涉犯刑法第一百三十二條第一項
之洩漏國防以外之秘密罪。乃原判決於理由欄未論述被告另犯上
開罪名，於法有違等語。
惟查本件原判決依憑調查所得之證據而認定：被告為台南市環保
局政風室主任，負責政風預防、法令宣導、員工貪瀆與不法資料
發掘、防弊，並在台南市環保局「城西工程」中擔任營繕工程稽
核小組成員，職務上負責上開工程發包審核及工程施作過程督導
，係依據法令從事公務人員。台南市環保局於八十七年九月間，
發包總工程款新台幣（下同）五千四百十八萬元「城西工程」予
宏欣公司，並由華門工程顧問股份有限公司（下稱華門公司）為
監造人，而於八十八年三月間，因疑有襯底覆土取土來源不實而
造成進度嚴重落後之弊端，由法務部調查局台南市調查站（下稱
台南市調查站）著手調查是否涉有不法，並於八十八年三月四日
，由台南市調查站派員向台南市環保局調取「城西工程」合約書
。詎被告明知該工程發生弊端疑義，且調查單位已著手調查，卻
以其身兼「單位政風主管」及「台南市環保局營繕工程稽核小組
成員」職務之機會，竟意圖為自己及第三人不法所有之概括犯意
，在執行工程督導及抽查工程品質之職權時，一面向承包商宏欣
公司表示工程涉有弊端，其有權糾正查核；另外再三向宏欣公司
人員詐稱該案台南市調查站正在調查，其與台南市調查站人員很
熟，可以疏通處理云云。而使宏欣公司負責人盧芳村、何莒華因
該工程襯底覆土取土來源不實，自八十八年二月間起，即屢經台
南市調查站人員約談，誤認甲○○可以疏通調查站之調查而陷於
錯誤，遂由宏欣公司協理張郁文出面招待被告，被告先於八十八
年三月十二日，在台南市○○○路「冠天下理髮院」；後於八十
八年五月七日晚上至八日凌晨時，在台南市○○路與金華路口「
羅馬商務俱樂部」聲色場所，飲酒召女，唱歌作樂，並邀被告好
友蒲增新，或由宏欣公司管理室副理許文昇作陪。而詐取於「冠
天下理髮院」之招待，即花費三萬四千元（含酒錢九千元、小姐
出場費二萬五千元）之不正利益；詐取於「羅馬商務俱樂部」之
招待，即花費七萬八千八百元（含酒錢五萬三千八百元、小姐出
場費二萬五千元）之不正利益；於理由欄說明：貪污治罪條例第
五條第一項第三款賄賂罪中所稱職務上之行為，係指公務員於其
職務範圍內所應為或得為之行為而言。被告雖係台南市環保局政
風室主任，惟其職務上並不包括犯罪之偵查。又被告雖有參加「
城西工程」台南市環保局召開之採購及營建工程稽核小組審議案
件會議，然該會議並未授與被告個人有個案稽核之權限，堪認被
告在本案中並無貪污治罪條例第五條第一項第三款，即對於職務
上之行為收受不正利益罪中所稱職務上之行為，亦即並無公務員
於其職務範圍內所應為或得為之行為，則被告上開詐得不法利益
之行為，尚不構成貪污治罪條例第五條第一項第三款之對於職務
上之行為收受不正利益罪等情。因而撤銷第一審判決，變更檢察
官起訴法條，改判論處被告公務員假借職務上之機會，以故意犯
連續詐欺得利罪刑，已綜合全部卷證資料，敘明其所憑之證據及
認定之理由，從形式上觀察，並無判決違背法令之情形存在。按
貪污治罪條例第五條第一項第三款之收受賄賂罪，係指公務員於
其職務上之行為，被他人之賄賂或不正利益以買通，而雙方相互
之間有對價關係之情形而言。若他人所交付之財物並非基於行賄
意思，則該財物即非賄賂，應無收受賄賂可言。又所謂職務上行
為，係指公務員於其職務範圍內，有踐履賄求對象之特定行為，
始與犯罪構成要件相當。原判決於事實欄認定記載：……被告再
三向宏欣公司人員詐稱該案台南市調查站正在調查，其與台南市
調查站人員很熟，可以疏通處理云云。而使宏欣公司負責人盧芳
村、何莒華因該工程襯底覆土取土來源不實，自八十八年二月間
起，即屢經台南市調查站人員約談，誤認被告可以疏通調查站之
調查而陷於錯誤，遂由宏欣公司協理張郁文出面招待被告上開不
正利益等情，即認宏欣公司係因誤認被告可以疏通調查站之調查
，而由宏欣公司協理張郁文出面招待被告上開不正利益，其與被
告職務上之行為間並無何對價關係。原判決據以論述說明被告所
為不構成貪污治罪條例第五條第一項第三款之對於職務上之行為
收受不正利益罪，並非無據。縱認原判決之論述說明未盡周詳，
而有微疵，然於判決之結果並無影響，依刑事訴訟法第三百八十
條規定，仍不得據為合法之第三審上訴理由。檢察官上訴意旨就
原判決已說明之事項，憑己見為相反之評價而為爭辯，與法律規
定得為第三審上訴理由之違法情形，不相適合，其上訴為違背法
律上之程式，應予駁回。至檢察官上訴意旨另指摘原判決未論被
告涉犯刑法第一百三十二條第一項之洩漏國防以外之秘密罪部分
，核屬刑事訴訟法第三百七十六條第一款不得上訴第三審法院之
案件。縱上訴意旨或認此部分與被告上開被訴貪污治罪條例第五
條第一項第三款部分，具有牽連犯裁判上一罪之關係，但檢察官
對被告被訴貪污治罪條例第五條第一項第三款部分之上訴為不合
法，本院應從程序上予以駁回，而無從為實體上判決，則對於輕
罪之此部分，亦無從適用審判不可分原則，為實體上審判。檢察
官竟復對此部分提起上訴，顯為法所不許，亦應予以駁回。
二、上訴人即被告甲○○上訴部分：
按刑事訴訟法第三百七十六條所列各罪之案件，經第二審判決者
，不得上訴於第三審法院，法有明文。而同條第二款至第七款所
定係以罪為標準，注重在罪，縱依刑法分則條文加重其刑，仍未
改變其罪之本質，亦無上訴第三審法院之餘地。本件原審係依刑
法第三百三十九條第一項論處被告罪刑，核屬刑事訴訟法第三百
七十六條第四款之案件。雖原判決依刑法第一百三十四條之規定
加重其刑，然依首開說明，既經第二審判決，自不得上訴於第三
審法院。被告竟復提起上訴，顯為法所不許，應予駁回。
據上論結，應依刑事訴訟法第三百九十五條前段，判決如主文。
中    華    民    國  九十七  年    六    月    五    日
                      最高法院刑事第一庭
                          審判長法官  董  明  霈
                                法官  林  茂  雄
                                法官  張  祺  祥
                                法官  賴  忠  星
                                法官  林  秀  夫
      本件正本證明與原本無異
                                      書  記  官
中    華    民    國  九十七  年    六    月   十二   日
                                                 H


司法院資訊處製作；財團法人民間司法改革基金會備份。
